ACORDAO-COMPLETO-2548470

ACÓRDÃO 5471/2022 ATA 32/2022 - SEGUNDA CÂMARA

VISTOS, relatados e discutidos estes autos de tomada de contas especial instaurada pela Superintendência do Desenvolvimento da Amazônia, em desfavor dos Srs. Pedro Rodrigues Barbosa (CPF XXX.099.482-XX) , prefeito das gestões 2005-2008 e 2009-2012, e Vicente de Paulo Ferreira Oliveira (CPF XXX.212.982-XX) , prefeito da gestão 2013-2016, em razão de omissão no dever de prestar contas dos recursos repassados ao município de Portel/PA por força do Convênio 711734/2009, registro Siconv 711734, celebrado com aquela Entidade em 21/12/2009, que teve por objeto a construção e operacionalização de laboratórios para procriação de formas jovens de tambaqui naquele município.
ACORDAM os Ministros do Tribunal de Contas da União, reunidos em Sessão da 2ª Câmara, ante as razões expostas pelo Relator, em:
9.1. excluir dos autos o responsável Vicente de Paulo Ferreira Oliveira (CPF XXX.212.982-XX) ;
9.2. arquivar o presente processo, sem julgamento do mérito, por ausência de pressupostos para desenvolvimento válido e regular do processo, quanto à responsabilidade do Sr. Pedro Rodrigues Barbosa (CPF XXX.099.482-XX - falecido) , com fulcro no art. 212 do Regimento Interno do TCU c/c os arts. 6º, inciso II, e 19 da Instrução Normativa TCU nº 71/2012;
9.3. dar ciência desta deliberação aos responsáveis, e informar que o presente Acórdão pode ser acessado por meio do endereço eletrônico www.tcu.gov.br/acordaos.

Tomada de contas especial instaurada pela Superintendência do Desenvolvimento da Amazônia - Sudam, em desfavor dos Srs. Pedro Rodrigues Barbosa, prefeito (gestões 2005-2008 e 2009-2012) e Vicente de Paulo Ferreira Oliveira, prefeito (gestão 2013-2016), em razão de omissão no dever de prestar contas dos recursos repassados ao município de Portel/PA por força do Convênio 711734/2009, registro Siconv 711734, celebrado com aquela Entidade em 21/12/2009, que teve por objeto a construção e operacionalização de laboratórios para procriação de formas jovens de tambaqui naquele município.

Segunda Câmara

Prefeitura Municipal de Portel - PA.

3. Interessados/Responsáveis:
3.1. Interessado: Superintendência do Desenvolvimento da Amazônia (04.931.713/0006-34).
3.2. Responsáveis: Pedro Rodrigues Barbosa (XXX.099.482-XX); Vicente de Paulo Ferreira Oliveira (XXX.212.982-XX).

13.1. Ministros presentes: Bruno Dantas (Presidente), Aroldo Cedraz e Antonio Anastasia (Relator).

ANTONIO ANASTASIA

Este processo trata de tomada de contas especial instaurado pela Superintendência do Desenvolvimento da Amazônia - Sudam, em desfavor dos Srs. Pedro Rodrigues Barbosa, prefeito (gestões 2005-2008 e 2009-2012) e Vicente de Paulo Ferreira Oliveira, prefeito (gestão 2013-2016) , em razão de omissão no dever de prestar contas dos recursos repassados ao município de Portel/PA por força do Convênio 711734/2009, registro Siconv 711734, celebrado com aquela Entidade em 21/12/2009, que teve por objeto a construção e operacionalização de laboratórios para procriação de formas jovens de tambaqui naquele município.
2. Na sequência, transcrevo a instrução ofertada pela SecexTCE (peça 112) e, em seguida o parecer discordante do Ministério Público junto ao Tribunal (peça 119) , de lavra do douto Procurador Rodrigo Medeiros de Lima.
"INTRODUÇÃO
1.	Cuidam os autos de tomada de contas especial instaurada pela Superintendência do Desenvolvimento da Amazônia - Sudam, em desfavor dos Srs. Pedro Rodrigues Barbosa, prefeito (gestões 2005-2008 e 2009-2012) e Vicente de Paulo Ferreira Oliveira, prefeito (gestão 2013-2016) , em razão de omissão no dever de prestar contas dos recursos repassados ao município de Portel/PA por força do Convênio 711734/2009, registro Siconv 711734, celebrado com aquela Entidade em 21/12/2009, que teve por objeto a construção e operacionalização de laboratórios para procriação de formas jovens de tambaqui naquele município.
HISTÓRICO 
2.	No Relatório do Tomador de Contas 007/2014, de 28/11/2014 (peça 1, p. 363-371) , estão circunstanciados os fatos, sendo apontado como motivação para sua instauração a não apresentação da prestação de contas, informando estar demonstrada tal situação no Siconv.
3.	O Relatório do Tomador aponta ainda que em razão do esgotamento do prazo estabelecido nas notificações enviadas aos responsáveis/convenente, a área técnica sugeriu a instauração de Tomada de Contas Especial (peça 1, p. 351) .
4.	Extrai-se do relato do tomador de contas e dos demais elementos de convicção constantes dos autos que os atos ilícitos geradores do dano ao erário estão configurados nos relatórios e pareceres indicados no item 6, da instrução à peça 4.
5.	As despesas glosadas totalizaram o montante de R$ 300.827,10, valor do débito imputado aos responsáveis, conforme item 12 do Relatório do Tomador (peça 1, p. 367) 
6.	 Verifica-se que foram cumpridas as normas em referência à instauração e ao desenvolvimento da tomada de contas especial, exceto em relação à demora no procedimento de TCE, considerando o tempo decorrido desde o fim do prazo estipulado para apresentação da prestação de contas, em 10/2/2012 (peça 1, p. 377) , e da ocasião da emissão das primeiras notificações de cobrança da prestação de contas, por meio do Ofício/Diplan 023/2012-Sudam, de 6/2/2012 (peça 1, p. 308) e Ofício Diplan 105/2012, de 20/8/2012 (peça 1, p. 327) , até a autuação do processo de TCE, efetivada em 11/9/2014 (peça 1, p. 1) , com a emissão do Relatório de TCE 007/2014, em 28/11/2014 (peça 1, p. 363-371) .
7.	Os responsáveis foram inscritos pela Coordenação de Gestão Orçamentária e Financeira na conta "Diversos Responsáveis", em razão da falta ou irregularidade da comprovação do Convênio 711734, mediante a Nota de Lançamento 2014NL000479, de 11/11/2014 (peça 1, p. 361) .
8.	A Controladoria-Geral da União - CGU, em Relatório de Auditoria, de 14/4/2015 (peça 1, p. 409-415) , concluiu pela responsabilidade solidária dos devedores mencionados, certificou a irregularidade das contas (peça 1, p. 417) , ratificada pelo Parecer do Dirigente de Controle Interno (peça 1, p. 419) , sendo submetido ao pronunciamento do Ministro da Integração Nacional (peça 1, p. 425) .
9.	Conforme disposto na cláusula quarta do termo de convênio (peça 1, p. 124) , foram previstos R$332.827,10 para a execução do objeto, dos quais R$ 300.827,10 seriam repassados pelo concedente e R$32.000,00 corresponderiam à contrapartida. 
10.	Os recursos federais foram repassados em duas parcelas, mediante as ordens bancárias 2010OB800791/792, nos valores de R$ 128.827,10 e R$172.000,00, emitidas em 2/7/2010 (peça 1, p. 389 e 391) . 
11.	O ajuste vigeu no período de 21/1/2010 a 12/11/2011, e previa a apresentação da prestação de contas até 10/2/2012 (peça 1, p. 377) , conforme informação registrada no Siconv (peça 1, p. 377.
12.	Em cumprimento ao Despacho do Ministro-Relator José Múcio Monteiro Filho (peça 8) , foi promovida a citação dos Srs. Vicente de Paula Ferreira Oliveira e Pedro Rodrigues Barbosa, mediante os Ofícios 1432 e 1431/2016-TCU/SECEX-PA (peças 9 e 10) , datados de 26/7/2016, recebidos em 16/8/2016, conforme Aviso de Recebimento (AR) (peças 11 e 12) . 
13.	Apesar de o Sr. Vicente de Paula Ferreira Oliveira ter tomado ciência do expediente que lhe foi encaminhado, conforme atesta o AR que compõe a peça 11, não atendeu a citação e não se manifestou quanto às irregularidades verificadas.
14.	Transcorrido o prazo regimental fixado e mantendo-se inerte o aludido responsável, impõe-se que seja considerado revel, dando-se prosseguimento ao processo, de acordo com o art. 12, § 3º, da Lei 8.443/1992.
15. 	Já o Sr. Pedro Rodrigues Barbosa apresentou alegações de defesa (peças 14 e 15) , que foram analisadas na instrução de peça 16, onde se propôs o acatamento parcial das mesmas, uma vez que a parcela realizada do convênio poderia trazer algum benefício para a comunidade envolvida ou para o alcance dos objetivos do ajuste.
16.	Foi ainda proposta a exclusão de responsabilidade do Sr. Vicente de Paula Ferreira Oliveira, quando do exame do mérito dos autos, conforme análise constante dos itens 19 a 27 da instrução de peça 16,, uma vez que sua gestão somente se iniciou em 2013, a vigência do convênio expirou em 12/11/2011 e o prazo para apresentação das contas em 10/02/2012, não havendo nos autos qualquer documento que comprovasse a prorrogação de prazo do convênio que viesse a amparar a condenação desse gestor pela inexecução parcial do Termo, uma vez que não teria condições de dar continuidade à obra, pelo fato de o ajuste encontrar-se expirado há mais de um ano desde que assumiu a gestão.
17.	Por fim, foi proposta a realização de diligência ao Banco do Brasil, para que encaminhasse cópia dos extratos da conta corrente específica, em virtude da possibilidade de ainda existirem recursos do convênio depositados na conta.
18. 	Realizada a diligência, foram encaminhados os extratos de peças 25 a 29, que demonstravam a existência de recursos em conta específica, apresentando, em 28/09/2018, um saldo de R$ 147.147,41 em aplicações financeiras (saldo em conta de aplicação peça 29, p. 5 e 9) , referentes aos valores originais de R$ 72.279,51 (31/10/2011) e R$ 9.995,65 (05/07/2012) , que em 28/09/2018 importavam, respectivamente, em R$ 132.769,56 e R$ 14.377,85.
19.	Conforme relatado acima, já foram analisadas as alegações de defesa do Sr. Pedro Rodrigues Barbosa na instrução precedente, uma vez que a parcela realizada da obra, em tese, poderia ser aproveitada pelo município e trazer benefícios, além dos indícios de que os recursos não utilizados ainda estariam em conta corrente específica, o que foi comprovado mediante diligência ao Banco do Brasil. Tal instrução ainda apontou que, caso verificado essa existência dos recursos, o caminho seria citar o Município para devolução desses recursos.
20.	Inicialmente, se comprovado o aproveitamento da parcela executada, entendeu-se que não seria o caso de citação do Município, mas sim de determinação de devolução dos recursos ainda depositados na conta específica, como por exemplo foi feito no Acórdão 8528/2019-TCU-Primeira Câmara (relator Weder de Oliveira) , ou a recomendação ao concedente que solicitasse ao banco a devolução do dinheiro, conforme norma do art. 60, § 2º, da Portaria Interministerial 424/2016.
21,	No entanto, conforme se verifica nas p. 310/312 da peça 1, não existia comprovação nos autos de que a parte executada (aproximadamente 70%) teria serventia para o município, o que levaria à cobrança do valor integral dos repasses efetuados no âmbito do convênio em tela.
22.	Por outro lado, caso comprovado que a parte executada estivesse sendo útil para o fim a que foi proposta, acarretaria a inexistência de débito nos autos, uma vez que o restante dos recursos não executados ainda se encontra na conta corrente específica, o que resultaria em irregularidade nas contas pela omissão no dever de prestar contas, porém sem débito.
23.	Assim, a fim de determinar corretamente o valor do débito, bem como os responsáveis, foi realizada diligência à Prefeitura de Portel/PA e à Sudam, para que informassem sobre a eventual conclusão do Convênio Siconv 711734, que teve por objeto a construção e operacionalização de laboratórios para procriação de formas jovens de tambaqui naquele município, bem como prestassem informações sobre a utilização da parcela da obra executada, em especial dos tanques e laboratório para procriação de tambaquis, bem como a atual situação do projeto de produção de alevinos e treinamento de criadores dentre a população local.
24.	Em resposta às diligências, foram encaminhados os documentos de peças 37 e 40, onde a Sudam informa (peça 37) que não há informações sobre a conclusão do projeto ou operacionalização do sistema de produção de tambaquis, e que haveria interesse em sua conclusão, enquanto a atual gestão da Prefeitura esclarece (peça 40) que a obra não foi concluída e que é inviável sua conclusão, em vista de o recurso disponível ser insuficiente. Informa, ainda, que a obra não teria sido executada.
25.	Como resultado da diligência acima descrita e das respostas obtidas, verificou-se nos autos que a parcela executada não teria serventia, nem gerado qualquer benefício para a população, o que demonstraria a existência de irregularidade diversa da tratada até o momento nos autos, qual seja, a inexecução parcial do objeto do convênio sem possibilidade de aproveitamento da parcela executada, o que apontaria para um débito no montante total repassado, abatendo-se os recursos deixados na conta corrente do convênio (extratos peças 25/29 - saldo em conta de aplicação peça 29, p. 5 e 9) .
26.	Embora ainda permaneça a falha no tocante à não apresentação da prestação de contas, entende-se que o que teria o condão de gerar débito definitivo no presente processo seria essa nova irregularidade, sobre a qual o responsável ainda não teria sido ouvido, de forma que se tornou necessária a realização de nova citação do mesmo, para que se manifestasse sobre essa irregularidade específica.
27.	Assim, foi realizada a citação do Sr. Pedro Rodrigues Barbosa na forma a seguir descrita:
	Irregularidade: ausência de funcionalidade do objeto do Convênio Siconv 711734, celebrado com a Superintendência de Desenvolvimento da Amazônia - Sudam em 21/12/2009, que teve por objeto a construção e operacionalização de laboratórios para procriação de formas jovens de tambaqui no município de Portel/PA, sem aproveitamento útil da parcela executada, por motivo de inexecução parcial das obras.
	Fundamentação para o encaminhamento: a execução parcial do objeto pactuado, sem aproveitamento da parcela executada, tornando-a imprestável, permite a condenação dos responsáveis pelo valor total dos recursos aplicados.
	Evidências da irregularidade: peças 01, 37 e 40.
	Normas infringidas: art. 37, caput, c/c o art. 70, parágrafo único, da Constituição da República Federativa do Brasil; art. 93 do Decreto-lei 200/1967; art. 66 do Decreto 93.872/1986;
	Débitos:
	Data
	Valor
	Tipo

	14/07/2010
	R$ 300.827,10
	Débito

	28/09/2018
	R$ 147.147,41
	Crédito

	Valor corrigido até 06/08/2020: R$ 360.128,35
	Cofre credor: Superintendência de Desenvolvimento da Amazônia.
	Responsável: Pedro Rodrigues Barbosa (CPF XXX.099.482-XX; ex-Prefeito - gestões 2005-2008 e 2009-2012.
	Conduta: deixar de tomar as providências necessárias à conclusão de obra ou dos serviços pactuados objeto do instrumento em questão, restando imprestável a parcela executada, seja por ter ficado a obra inacabada, seja porque os serviços executados não foram suficientes para obter o atingimento dos objetivos acordados.
	Nexo de causalidade: a ausência das providências necessárias à conclusão de obra ou dos serviços pactuados objeto do instrumento em questão resultou na impossibilidade de aproveitamento da parcela executada, e, consequentemente, em prejuízo ao erário correspondente ao valor integral repassado.
	Culpabilidade: não há excludentes de ilicitude, de culpabilidade e de punibilidade; é razoável supor que o responsável tinha consciência da ilicitude de sua conduta; era exigível conduta diversa da praticada, qual seja, tomar todas as providências necessárias à continuidade da execução do objeto do instrumento.
28.	Realizada a citação, deu entrada nos autos documentação indicando o falecimento do responsável (peça 48) , motivo pelo qual foram realizadas as diligências propostas na peça 52, ao 3º Ofício de Registro Civil de Nascimento e Óbito de Belém/PA, para que encaminhasse cópia da certidão de óbito, para o Tribunal de Justiça do Estado do Pará, para que informasse a eventual existência de processos de inventário, e ao Instituto Nacional do Seguro Social - INSS, para que informasse se haveria registro de benefício previdenciário tendo como instituidor o falecido.
29.	Em atendimento as diligências, o INSS encaminhou os documentos de peças 58/61, informando da instituição de pensão por morte à viúva, foi encaminhada a certidão do óbito do responsável, ocorrida em 11/04/2020 (peças 64/65) , bem como foi informado pelo Poder Judiciário do Estado do Pará a inexistência de processo de inventário (peça 66) .
30.	Em instrução de peça 78, verificou-se na certidão de óbito que o falecido teria deixado bens, era casado com a Sra. Maria Lindalva de Souza Araújo Barbosa, tendo três filhos, Pedro Henrique Araújo Barbosa, Raphael Araújo Barbosa e Carline Araújo Barbosa.
31.	Assim, considerando-se a inexistência de processo de inventário, entendeu-se deveria ser realizada a citação de seu espólio, na pessoa da viúva, que é a administradora provisória dos bens deixados pelo de cujo, pois o espólio é quem deve ser condenado à reparação do dano causado ao erário, sendo representado, de acordo com o art. 12, inciso V, do Código de Processo Civil, pelo inventariante, se já houver inventário, ou, se não houver, por seu representante provisório (Acórdão 2013/2007-TCU-Segunda Câmara, rel. Guilherme Palmeira) .
32.	Tal citação foi autorizada mediante despacho de peça 80, realizada por meio do ofício de peça 82, tendo sido apresentada defesa nas peças 83/87.
33.	Em suas alegações, a Sra. Maria Lindalva de Sousa Araújo Barbosa, viúva do responsável, argumenta que o de cujus não teria deixado bens a inventariar, juntando cópia de certidão negativa de imóveis do cartório de Portel/PA, bem como comprovante de bloqueio judicial de conta bancária, requerendo então o arquivamento dos autos em virtude de inexistência de recursos e/ou bens a inventariar, com o consequente cancelamento da dívida, ou em caso de não ser aceito tal pedido, receber a defesa a título de recurso de reconsideração com efeito suspensivo, até que possa ser apresentada a comprovação de inventário negativo.
EXAME TÉCNICO
34.	Analisando a defesa encaminhada pela responsável, não vemos como a mesma possa prosperar. De início, temos que os comprovantes encaminhados não demonstram a inexistência de bens a inventariar. Somente demonstram não existir bem imóvel registrado no cartório de Portel/PA, bem como inexistência de recursos em apenas uma conta bancária. Não vemos como tais documentos possam indicar não existir bens deixados pelo de cujus, como ressaltado na própria certidão de óbito (peças 78 e 86) e já tratado nesta instrução, e abaixo transcrito para maior clareza, os quais podem estar registrados em cartórios diversos ou depositados em instituições bancárias e contas também diversas daquela apresentada:
"... Deixou bens, não deixou testamento, era eleitor, deixou três filhos: ..."
35.	De igual sorte, também não podem as alegações serem recebidas como recurso de reconsideração, posto que conforme tratado no art. 285 do Regimento Interno deste Tribunal, tal recurso se aplica em decisões definitivas tomadas em processo de prestação ou tomada de contas, inclusive especial, o que não é o caso aqui tratado, posto que ainda não houve apreciação do processo.
36.	Desta forma, entende-se devam ser rejeitadas as alegações de defesa apresentadas pela representante do espólio do responsável, prosseguindo os autos para apreciação de mérito.
37.	Ressalta-se que em fase de elaboração de instrução de mérito por parte desta Secretaria, veio o Sr. Vicente de Paulo Ferreira Oliveira a comparecer aos autos, juntando novas alegações nas peças 91/111, trazendo aos autos cópia do processo de representação apresentada junto a Secretaria da Vara Única de Portel/PA, contra o ex-gestor Pedro Rodrigues Barbosa, e referente ao convênio em exame nestes autos.
37.1	Assim, solicita o ex-gestor a exclusão de seu nome dos autos, uma vez que teria tomado as providências de sua alçada para proteção do patrimônio público, conforme análises já realizadas em fases anteriores dos autos.
38.	Observe-se que tais alegações já foram analisadas e já está sendo proposta a exclusão do responsável dos presentes autos, conforme item 16 supra, medida esta que apenas se concretiza quando do exame do mérito dos autos, de forma que não existe a necessidade de se realizar nova análise sobre os documentos por ele apresentados, ainda mais que não teriam o condão de poderem ser utilizados para subsídio a análise das irregularidades cometidas pelo Sr. Pedro Rodrigues Barbosa, por se tratarem somente da cópia do processo de representação contra tal ex-gestor, e que estaria em tramitação na Justiça Estadual.
CONCLUSÃO
39.	Em face da análise promovida na seção "Exame Técnico", verifica-se que o responsável Pedro Rodrigues Barbosa (CPF XXX.099.482-XX - falecido) ; não logrou comprovar a boa e regular aplicação dos recursos.
40.	Verifica-se, também, que não devem ser acatadas as alegações de defesa apresentadas pelo Sr. Pedro Rodrigues Barbosa nas peças 14/15, em fase anterior ao seu falecimento.
41.	Da mesma forma, também não devem ser acatadas as alegações de defesa apresentadas pela administradora provisória do espólio do Sr. Pedro Rodrigues Barbosa, conforme análise acima realizadas.
42.	Relembre-se que conforme análise efetuada na instrução de peça 16, bem como itens 16, 37 e 38 desta instrução, deve ser proposta a exclusão do responsável Vicente de Paulo Ferreira Oliveira (CPF XXX.212.982-XX) dos presentes autos.
43.	Deve ainda ser realizada proposta no sentido de recomendar ao concedente que solicite ao banco a devolução dos recursos depositados em conta específica do convênio, se ainda não o fez, conforme norma do art. 60, § 2º, da Portaria Interministerial 424/2016.
44.	Deixa-se de fazer exame quanto a prescrição da pretensão punitiva em virtude do responsável se encontrar falecido, não sendo, portanto, possível a aplicação de multa, a qual tem caráter pessoal.
45	Por fim, Tendo em vista que não constam dos autos elementos que permitam reconhecer a boa-fé do responsável Pedro Rodrigues Barbosa (CPF XXX.099.482-XX - falecido) ; sugere-se que as suas contas sejam julgadas irregulares, nos termos do art. 202, § 6º, do Regimento Interno do TCU, com a imputação do débito, atualizado monetariamente e acrescido de juros de mora, nos termos do art. 202, §1º do Regimento Interno do TCU, descontado o valor eventualmente recolhido.
PROPOSTA DE ENCAMINHAMENTO
46.		Diante do exposto, submetem-se os autos à consideração superior, propondo:
a) Excluir dos autos o responsável Vicente de Paulo Ferreira Oliveira (CPF XXX.212.982-XX) ;
b) Rejeitar as alegações de defesa apresentadas por Pedro Rodrigues Barbosa em fase anterior ao seu falecimento;
c) Rejeitar as alegações de defesa apresentadas pelo espólio de Pedro Rodrigues Barbosa;
d) julgar irregulares, nos termos dos arts. 1º, inciso I, 16, inciso III, alínea "c", da Lei 8.443/1992, c/c os arts. 19 e 23, inciso III, da mesma Lei, as contas do Sr. Pedro Rodrigues Barbosa (CPF XXX.099.482-XX - falecido) ; condenando seu espólio ao pagamento das importâncias a seguir especificadas, até o limite da herança recebida, atualizadas monetariamente e acrescida dos juros de mora, calculados a partir das datas discriminadas até a data da efetiva quitação do débito, fixando-lhe o prazo de quinze dias, para que comprovem, perante o Tribunal, o recolhimento das referidas quantias aos cofres da Superintendência de Desenvolvimento da Amazônia, nos termos do art. 23, inciso III, alínea "a", da citada lei, c/c o art. 214, inciso III, alínea "a", do Regimento Interno do TCU
			Débito relacionado ao espólio do Sr. Pedro Rodrigues Barbosa (CPF XXX.099.482-XX; ex-Prefeito - gestões 2005-2008 e 2009-2012) , falecido (a) .
	Irregularidade: ausência de funcionalidade do objeto do Convênio Siconv 711734, celebrado com a Superintendência de Desenvolvimento da Amazônia - Sudam em 21/12/2009, que teve por objeto a construção e operacionalização de laboratórios para procriação de formas jovens de tambaqui no município de Portel/PA, sem aproveitamento útil da parcela executada, por motivo de inexecução parcial das obras.
	Fundamentação para o encaminhamento: a execução parcial do objeto pactuado, sem aproveitamento da parcela executada, tornando-a imprestável, permite a condenação dos responsáveis pelo valor total dos recursos aplicados.
	Evidências da irregularidade: peças 01, 37 e 40.
	Normas infringidas: art. 37, caput, c/c o art. 70, parágrafo único, da Constituição da República Federativa do Brasil; art. 93 do Decreto-lei 200/1967; art. 66 do Decreto 93.872/1986;
	Débitos:
	Data
	Valor
	Tipo

	14/07/2010
	R$ 300.827,10
	Débito

	28/09/2018
	R$ 147.147,41
	Crédito

	Valor corrigido até 06/08/2020: R$ 360.128,35
	Cofre credor: Superintendência de Desenvolvimento da Amazônia.
	Conduta: deixar de tomar as providências necessárias à conclusão de obra ou dos serviços pactuados objeto do instrumento em questão, restando imprestável a parcela executada, seja por ter ficado a obra inacabada, seja porque os serviços executados não foram suficientes para obter o atingimento dos objetivos acordados.
	Nexo de causalidade: a ausência das providências necessárias à conclusão de obra ou dos serviços pactuados objeto do instrumento em questão resultou na impossibilidade de aproveitamento da parcela executada, e, consequentemente, em prejuízo ao erário correspondente ao valor integral repassado.
	Culpabilidade: não há excludentes de ilicitude, de culpabilidade e de punibilidade; é razoável supor que o responsável tinha consciência da ilicitude de sua conduta; era exigível conduta diversa da praticada, qual seja, tomar todas as providências necessárias à continuidade da execução do objeto do instrumento.
	e) autorizar, desde logo, a cobrança judicial das dívidas, caso não atendidas as notificações, na forma do disposto no art. 28, inciso II, da Lei 8.443/1992;
	f) recomendar a Superintendência do Desenvolvimento da Amazônia para que, se ainda não o fez, solicite ao Banco do Brasil a devolução do recursos disponíveis na conta específica do convênio 711734/2009 (conta 14499-1, agência 2486-4) , conforme norma do art. 60, § 2º, da Portaria Interministerial 424/2016;
	g) enviar cópia do Acórdão a ser prolatado, bem como do Relatório e do Voto que o fundamentarem à Procuradoria da República no Estado do Pará, nos termos do à § 3º do art. 16 da Lei 8.443/1992, c/c o § 7º do art. 209 do Regimento Interno do TCU, para adoção das medidas cabíveis, informando que a presente deliberação, acompanhada do Relatório e do Voto que a fundamenta, está disponível para a consulta no endereço www.tcu.gov.br/acordaos, além de esclarecer que, caso requerido, o TCU poderá fornecer sem custos as correspondentes cópias, de forma impressa, e; 
	h) enviar cópia do Acórdão que vier a ser proferido a Superintendência do Desenvolvimento da Amazônia e aos responsáveis, para ciência, informando que a presente deliberação, acompanhada do Relatório e do Voto que a fundamenta, está disponível para a consulta no endereço www.tcu.gov.br/acordaos, além de esclarecer que, caso requerido, o TCU poderá fornecer sem custos as correspondentes cópias, de forma impressa."
3. O Ministério Público junto ao TCU, representado pelo Procurador Rodrigo Medeiros de Lima, manifestou-se da seguinte forma:
"Parecer
Em face dos elementos constantes dos autos, este representante do Ministério Público junto ao Tribunal de Contas da União manifesta-se em dissonância com o encaminhamento oferecido pela unidade técnica, em pareceres concordantes (peças 112 a 114) , pois entende que a presente tomada de contas especial (TCE) deve ser arquivada, por falta de pressuposto de desenvolvimento válido e regular do processo, conforme passa a expor.
2.	Conforme relatado na instrução de peça 78, foi realizada uma segunda citação na pessoa do espólio de Pedro Rodrigues Barbosa, prefeito do município de Portel/PA (gestões 2005-2008 e 2009-2012) , tendo em vista a nova irregularidade geradora do débito apontado na referida instrução, qual seja: inexecução parcial do objeto do convênio sem possibilidade de aproveitamento da parcela executada.
3.	Ocorre que o espólio foi chamado aos autos mais de dez anos depois da ocorrência do fato gerador do débito, visto que o convênio vigeu no período de 21/1/2010 a 12/11/2011 (peça 1, p. 377) , e a citação se efetivou no mês de abril de 2022 (peça 115) .
4.	Esse longo transcurso de tempo traz ao espólio significativo prejuízo ao pleno exercício dos direitos do contraditório e da ampla defesa, tendo em vista a dificuldade de se reconstituir os fatos e de se obter os documentos necessários à comprovação da boa e regular aplicação dos recursos que sequer foram geridos por ele.
5.	Nesse sentido, é a jurisprudência desse Tribunal de Contas, a exemplo dos Acórdão 176/2021-TCU-Plenário, 2.269/2019-2ª Câmara, 1.492/2018-1ª Câmara e 3.141/2014-Plenário.
6.	Tanto é assim que está disposto no artigo 6º, caput e inciso II, da IN TCU 71, de 28 de novembro de 2012, que, salvo determinação em contrário do TCU, fica dispensada a instauração de tomada de contas especial, se "houver transcorrido prazo superior a dez anos entre a data provável de ocorrência do dano e a primeira notificação dos responsáveis pela autoridade administrativa competente".
7.	À vista disso, este representante do Ministério Público junto ao Tribunal de Contas da União, com fundamento no artigo 212 do Regimento Interno do TCU e no artigo 6º, inciso II, da IN TCU 71, de 28 de novembro de 2012, manifesta-se no sentido de arquivar a presente TCE, sem julgamento de mérito, por ausência de pressuposto de desenvolvimento válido e regular do processo."

Eduardo Cesar Travassos Canelas (12290/OAB-PA), Romulo Rodrigues Barbosa (21.531/OAB-PA) e outros, representando Pedro Rodrigues Barbosa; Jose Francisco Soares dos Santos (27016/OAB-PA), representando Maria Lindalva de Souza Araujo Barbosa; Andre Luiz Condoto Oshiro (31.600/OAB-DF), representando Vicente de Paulo Ferreira Oliveira.

Procurador Rodrigo Medeiros de Lima.

CONVÊNIO. SUPERINTENDÊNCIA DO DESENVOLVIMENTO DA AMAZÔNIA - SUDAM. OMISSÃO NO DEVER DE PRESTAR CONTAS. LONGO DECURSO DE PRAZO ENTRE A CITAÇÃO DOS HERDEIROS E OS FATOS GERADORES DO DANO (MAIS DE 10 ANOS). PREJUÍZO AO EFETIVO EXERCÍCIO DO CONTRADITÓRIO E DA AMPLA DEFESA. EXCLUIR DA RELAÇÃO PROCESSUAL. ARQUIVAMENTO DOS AUTOS, POR AUSÊNCIA DOS PRESSUPOSTOS DE CONSTITUIÇÃO E DE DESENVOLVIMENTO VÁLIDO E REGULAR.

TOMADA DE CONTAS ESPECIAL (TCE)

Secretaria de Controle Externo de Tomada de Contas Especial (SecexTCE).

Trata-se de tomada de contas especial instaurado pela Superintendência do Desenvolvimento da Amazônia - Sudam, em desfavor dos Srs. Pedro Rodrigues Barbosa, prefeito (gestões 2005-2008 e 2009-2012) e Vicente de Paulo Ferreira Oliveira, prefeito (gestão 2013-2016) , em razão de omissão no dever de prestar contas dos recursos repassados ao município de Portel/PA por força do Convênio 711734/2009, registro Siconv 711734, celebrado com aquela Entidade em 21/12/2009, que teve por objeto a construção e operacionalização de laboratórios para procriação de formas jovens de tambaqui naquele município.
2. No que tange à responsabilização do Sr. Vicente de Paulo Ferreira Oliveira, acolho a proposta da unidade técnica no sentido da exclusão da responsabilidade visto que a gestão do prefeito teve início em 2013 e o prazo para a prestação de contas findou-se em 10/2/2012.
3. Contudo, com relação à responsabilização do Sr. Pedro Rodrigues Barbosa, algumas considerações merecem destaque como bem salientado pelo representante do Ministério Público junto ao TCU Rodrigo Medeiros de Lima.
4. O Sr. Pedro foi citado em 16/8/2016 (peça 12) , conforme proposta constante da instrução (peça 4) que destacou a irregularidade referente à não comprovação da boa e regular aplicação dos recursos públicos repassados, consubstanciada na omissão no dever de prestar contas do Convênio 711734/2009.
5. Ao analisar a documentação encaminhada (peças 14 e 15) , a unidade técnica concluiu que ocorreu execução parcial do objeto e que "a responsabilização do gestor pela inexecução deve se limitar ao valor correspondente à fração não concretizada do objeto, desde que a parte realizada possa, de alguma forma, trazer algum benefício para a comunidade envolvida ou para o alcance dos objetivos do ajuste". 
6. A unidade técnica indicou ainda que não deveria ocorrer a responsabilização pela totalidade do valor do convênio, o que caracterizaria enriquecimento sem causa da administração. Indica ainda que o valor do débito decorrente da inexecução deveria corresponder à fração não realizada do objeto. Em seguida, a unidade técnica propôs diligências ao Banco do Brasil (peça 16) . O banco encaminhou extratos que indicaram a existência de saldo de R$ 147.147,41, em 28/09/2018, na conta do convênio (peça 29, fls.5 e 9) .
7. Em seguida, de forma a obter informações acerca do aproveitamento da parcela executada no objeto, foi realizada proposta de diligência à prefeitura de Portel/PA (peça 31) . Em resposta, o atual prefeito Manoel Oliveira dos Santos afirmou que "a obra sequer foi executada, não sendo viável a execução visando a operacionalização dos taques e laboratórios para procriação de tambaquis pois o recurso que se encontra disponível é insuficiente para a realização" (peça 40) . 
8. Diante da resposta da prefeitura, a Secex-TCE indicou que "embora ainda permaneça a falha no tocante à não apresentação da prestação de contas, entende-se que o que teria o condão de gerar débito definitivo no presente processo seria essa nova irregularidade, sobre o qual o responsável ainda não foi ouvido, de forma que se torna necessária a realização de nova citação" (peça 43) .
9. Após a realização da nova citação, verificou-se a ocorrência do falecimento do Sr. Pedro Rodrigues Barbosa (peça 48) , ocorrido em 11/4/2020 (peça 86) . Dessa forma, nova citação foi realizada em nome da Sra. Maria Lindalva de Souza Araújo Barbosa, viúva e administradora provisória do espólio do Sr. Pedro Rodrigues Barbosa (peça 82) .
10. Ao analisar a documentação encaminhada, a unidade técnica concluiu pela rejeição das alegações de defesa apresentadas pela representante do espólio do responsável (peça 112) .
11. O Ministério Público divergiu da unidade técnica ao indicar que o espólio teria sido chamado aos autos mais de dez anos depois da ocorrência do fato gerador do débito (peça 119) . 
12. De fato, o convênio vigeu no período de 21/1/2010 a 12/11/2011 e a citação do espólio do ex-prefeito Pedro Rodrigues Barbosa ocorreu apenas em 2022. Esse dilatado lapso temporal entre os fatos e o chamamento do espólio ao processo trouxe significativo prejuízo ao pleno exercício dos direitos do contraditório e da ampla defesa, entendimento já pacificado nesta Corte de Contas como se observa nos Acórdão 176/2021-TCU-Plenário, 2.269/2019-2ª Câmara, 1.492/2018-1ª Câmara e 3.141/2014-Plenário.
13. Em consequência, o processo deve ser arquivado, nos termos do art. 212 do Regimento Interno do TCU c/c os arts. 6º, II, e 19 da IN TCU 71/2012, ante da ausência de pressupostos de manutenção e de desenvolvimento válido e regular dos autos.
Face ao exposto, voto para que seja adotado o Acórdão que ora submeto à apreciação deste Colegiado.
TCU, Sala das Sessões, em 13 de setembro de 2022.
ANTONIO ANASTASIA 
Relator